【裁判字號】    99,交聲,2308
【裁判日期】    991029
【裁判案由】    聲明異議
【裁判全文】
臺灣高雄地方法院交通事件裁定        99年度交聲字第2308號
原處分機關  交通部公路總局高雄區監理所
異  議  人
即受處分人  甲○○
上列異議人即受處分人因違反道路交通管理處罰條例案件，對於
交通部公路總局高雄區監理所中華民國99年7 月12日所為之處分
（原處分案號：高監營裁字第裁80-N00000000號），聲明異議，
本院裁定如下：
    主  文
原處分關於裁處甲○○罰鍰逾新臺幣參萬元部分撤銷。
上開撤銷部分，甲○○不罰。
其他異議駁回。
    理  由
一、原處分機關係以：異議人即受處分人甲○○於民國98年1 月
    1 日16 時40分許，騎乘車牌號碼NKY-375號重型機車，在高
    雄縣岡山鎮○○路，有「拒絕接受酒精濃度測試之檢定」之
    違規行為，依道路交通管理處罰條例第35條第4 項規定，裁
    處異議人新台幣（下同）6 萬元罰鍰，並吊銷駕駛執照，3
    年內禁考等語。
二、異議意旨略以：異議人業經緩起訴處分確定並已依緩起訴處
    分繳交30,000元予國庫，原處分機關仍為異議人應繳納罰鍰
    60,000元之處分，顯然違法，請求撤銷原處分等語。
三、按汽車駕駛人，駕駛汽車拒絕接受酒精濃度測試之檢定者，
    處6 萬元罰鍰，並當場移置保管其車輛及吊銷其駕駛執照；
    前項汽車駕駛人經裁判確定處以罰金低於本條例第92條第3
    項所訂最低罰鍰基準規定者，應依本條例裁決繳納不足最低
    罰鍰之部分；汽車駕駛人，曾依第35條第4 項前段之規定吊
    銷駕駛執照者，3 年內不得考領駕駛執照，道路交通管理處
    罰條例第35條第4 項前段、第8 項及第67條第2 項分別定有
    明文。又對於公務員依法執行職務時，施強暴脅迫者，處3
    年以下有期徒刑、拘役或3 百元以下罰金；意圖使公務員執
    行一定之職務或妨害其依法執行一定之職務或使公務員辭職
    ，而施強暴脅迫者，亦同；服用毒品、麻醉藥品、酒類或其
    他相類之物，不能安全駕駛動力交通工具而駕駛者，處1 年
    以下有期徒刑、拘役或科或併科15萬元以下罰金，刑法第13
    5 條第1 項、第2 項、第185 條之3 亦有規定。次按行政罰
    法第26條規定，一行為同時觸犯刑事法律及違反行政法上義
    務規定者，依刑事法律處罰之；但其行為應處以其他種類行
    政罰或得沒入之物而未經法院宣告沒收者，亦得裁處之；前
    項行為如經不起訴處分或為無罪、免訴、不受理、不付審理
    之裁判確定者，得依違反行政法上之義務規定裁處之。所示
    之「一事不二罰」原則，究其立法目的，無非以一行為同時
    觸犯刑事法律及違反行政法上義務規定時，由於刑罰與行政
    罰同屬對不法行為之制裁，而刑罰之懲罰作用較強，故依刑
    事法律處罰，即足資警惕時，實無一事二罰再處行政罰之必
    要，且刑事法律處罰，由法院依法定程序為之，較符合正當
    法律秩序，應予優先適用，但罰鍰以外之沒入或其他種類行
    政罰，因兼具維護公共秩序之作用，為達行政目的，行政機
    關仍得併予裁處。故汽車駕駛人酒後駕車時，如拒絕接受酒
    精濃度之測試，而違反道路交通管理處罰條例第35條第1項
    第1 款、第4 款規定，並同時涉犯刑法第138 條妨害公務及
    第185 條之3 公共危險罪嫌時，道路交通管理處罰機關除有
    行政罰法第26條第1 項但書得處以其他種類行政罰者之情形
    ，得裁處其他種類行政罰外，關於罰鍰部分，即應依上開行
    政罰法第26條第1 項及道路交通管理處罰條例第10條規定，
    移送地方法院檢察署處理，除於移送後再有上開行政罰法第
    26條第2 項所定不起訴等事由，不得裁處行為人罰鍰。其次
    ，檢察官依刑事訴訟法第253 條之2 第1 項第4 款規定為緩
    起訴處分，命被告向公益團體捐款者，被告係履行檢察官為
    緩起訴處分命令，性質上自屬處分金，與罰金無異，且依刑
    事訴訟法第253 條之2 第2 項規定命被告捐款之金錢給付命
    令，並得為民事強制執行名義。是檢察官命令被告為捐款之
    金錢給付，此等命令雖非刑罰，但仍是一種特殊的處遇措施
    ，會產生未經裁判即生終局處理案件之實質效果，亦即性質
    上已係實質制裁，造成被告財產減少之影響，其捐款解釋上
    亦屬道路交通管理處罰條例第35條第8 項所規定之罰金，被
    告繳納捐款即係履行檢察官為緩起訴處分命令，與受刑事處
    罰無異。況行政罰法第26條第1 項僅規定「依刑事法律處罰
    之」，並未明定應依刑法第33條、第34條所定主從刑罰之種
    類科罰，檢察官命令被告捐款之金錢給付即係依刑事訴訟法
    第253 條之2 第1 項第4 款規定所為，自與行政罰法第26條
    第1 項「依刑事法律處罰之」之規定，尚無扞格之處。另緩
    起訴處分所定緩起訴期間期滿未經撤銷者，依刑事訴訟法第
    260 條規定，非有同條第1 款、第2 款規定之情形者，不得
    對於同一案件再行起訴，該緩起訴處分將發生禁止對已為緩
    起訴處分之同一犯罪事實再行起訴之效力，此即所謂「緩起
    訴處分之實質確定力」（最高法院94年台非字第215 號判例
    參照），故檢察官所為對於異議人之緩起訴處分，已產生實
    質刑罰之效果。再依刑事訴訟法第253 條之1 規定，有關緩
    起訴處分，需具備之要件亦與不起訴處分之要件有異，且不
    起訴處分係自處分確定時起即發生實體上之確定力，不若緩
    起訴處分於緩起訴處分之期間（即猶豫期間）僅發生形式之
    確定力。因之，倘認行政罰法第26條第2 項規定之「不起訴
    處分」包含「緩起訴處分」之情形，是否已逾文義解釋之範
    圍，實有疑問。行政罰法第26條第2 項規定既未明文包含「
    緩起訴處分」之類型，而對於人民不利益之規定本不得任意
    加以擴張其適用，自不宜逕認行政罰法第26條第2 項之規定
    於經緩起訴處分之情形亦有適用。
四、經查：
  (一)異議人於98年1月1 日下午13 時許，在高雄縣岡山鎮和平
    國小舉行之喜宴中，飲用紅酒已達於不能安全駕駛動力交通
    工具之程度，竟仍騎乘車牌號碼NKY-375 號重型機車，於同
    日下午16時40分許途經高雄縣岡山鎮○○路與大遼七路口，
    因酒精作用，注意力降低，與林麗蓉駕駛車牌號碼7080-PY
    自小貨車發生擦撞，甲○○因此人車倒地，受有顏面及左下
    肢擦傷等傷害。嗣經警處理該交通事故時查獲，並委託醫院
    對甲○○抽血檢驗，測得其血液所含酒精濃度高達256.07MG
    /DL，即換算呼氣酒精濃度每公升1.28 毫克。警員田家銘乃
    以「駕駛人拒絕接受第35條第1 項各款測試之檢定」之違規
    事實，當場填掣本件高警交字第N00000000 號舉發違反道路
    交通管理事件通知單（下稱舉發通知單）予以舉發（違規時
    間記載98年1 月1日16 時40分），並交予異議人簽名收受。
    原處分機關嗣於99年7 月12日以高監營裁字第裁80-N000000
    00號裁決書，以「拒絕接受酒精濃度測試之檢定」之違規事
    實，裁處異議人罰鍰6 萬元、吊銷駕駛執照，3 年內禁考等
    情，有本件舉發通知單、裁決書及其送達證書於卷內可稽，
    則異議人確有「拒絕接受酒精濃度測試之檢定」之違規事實
    ，應可認定。
  (二)本件異議人於上開時、地有「拒絕接受酒精濃度測試之檢
    定」之違規事實，原處分機關依道路交通管理處罰條例第35
    條第4項、第67條規定，對異議人裁處罰鍰6萬元、吊銷駕駛
    執照，3 年內禁考，固非無據。惟異議人上開違規行為，業
    經臺灣高雄地方法院檢察署檢察官以98年度偵字第4011號為
    緩起訴處分，緩起訴期間為1 年，緩起訴條件為向國庫支付
    3 萬元確定，異議人並已履行該緩起訴條件，該緩起訴期間
    於99年3 月23日期滿未經撤銷而執行完畢在案乙節，並有緩
    起訴處分書、臺灣高等法院被告前案紀錄表各1 份在卷為憑
    。因異議人拒絕接受酒精濃度測試之檢定，依道路交通管理
    處罰條例第35條第4 項，及道路交通管理事件統一裁罰基準
    即處理細則規定，應處6 萬元罰鍰，而上開緩起訴處分之負
    擔條件繳納3 萬元部分，相當於行政罰法第26條第1 項之「
    刑事處罰」，就此範圍內，固不應施以重複處罰。惟揆諸上
    開規定及說明，原處分機關依道路交通管理處罰條例第35條
    第8 項規定，就逾異議人已繳納緩起訴處分金額3 萬元，而
    低於同條例第92條第3項所訂最低罰鍰之金額3 萬元（60,00
    0－30,000＝30,000）部分，仍得加以裁決處罰。
五、綜上所述，原處分之罰鍰部分，關於裁處異議人罰鍰逾3 萬
    元部分（即罰鍰3 萬元部分），因異議人已繳納緩起訴處分
    金3 萬元，不應重複處罰，異議人就此聲明異議，為有理由
    ，原處分尚有違誤，應予撤銷，並諭知不罰；其他異議部分
    ，即緩起訴處分金額不足上開6 萬元罰鍰之3 萬元部分，原
    處分於法有據，異議人就此聲明異議，為無理由，應予駁回
    。至原處分罰鍰以外其餘部分，即吊銷駕駛執照，3 年內禁
    考部分，因兼具維護公共秩序之作用，為達行政目的，原處
    分機關得併予裁處，於法並無不合，異議人就此聲明異議，
    為無理由，應予駁回。
據上論結，應依道路交通案件處理辦法第19條、第20條前段，裁
定如主文。
中    華    民    國    99    年    10    月    29    日
                  交通法庭    法  官  陳志銘
以上正本證明與原本無異。
如不服本裁定，應於收受送達後5 日內向本院提出抗告狀。
中    華    民    國    99    年    10    月    29    日
                              書記官  王碧蓉

司法院資訊處製作；財團法人民間司法改革基金會備份。
